【裁判字號】    96,訴,3841
【裁判日期】    970422
【裁判案由】    發明專利舉發
【裁判全文】
臺北高等行政法院判決
                                     96年度訴字第03841號
                              .
原      告  台達電子工業股份有限公司
代  表  人  甲○○
訴訟代理人  蔡清福律師
            洪順玉律師
            丁○○
被      告  經濟部智慧財產局
代  表  人  王美花（局長）住同上
訴訟代理人  丙○○
參  加  人  乙○○
訴訟代理人  陳啟舜律師
複代理人    錢師風律師
上列當事人間因發明專利舉發事件，原告不服經濟部中華民國96
年9 月21日第00000000000 號訴願決定，提起行政訴訟，並經本
院裁定命參加人獨立參加本件被告之訴訟，本院判決如下：
    主  文
原告之訴駁回。
訴訟費用由原告負擔。
    事  實
一、事實概要：
    緣原告前於民國（下同）92年11月20日以「散熱裝置及其馬
    達結構」向被告申請發明專利，經被告編為第00000000號審
    查，准予專利（下稱系爭案），並於94年2月5日公告後發給
    發明第第231172號專利證書。嗣參加人於94年5月31日以其
    有違專利法第22條第4項之規定，對之提起舉發。案經被告
    審查，於96年5月2日以（96）智專三(二)04087字第096202436
    30號專利舉發審定書為「舉發成立，應撤銷專利權」之處分
    。原告不服而提起訴願，遭經濟部96年9月21日經訴字第096
    06073000號訴願決定駁回，原告猶未甘服，遂向本院提起行
    政訴訟。本院認本件撤銷訴訟之結果，參加人之權利或法律
    上利益將有可能受損害，爰依職權裁定命獨立參加被告之訴
    訟。
二、兩造聲明：
  (一)原告聲明：
  1.訴願決定及原處分均撤銷。
  2.訴訟費用由被告負擔。
  (二)被告聲明：
  1.駁回原告之訴。
  2.訴訟費用由原告負擔。
三、兩造之主張：
  (一)原告主張：
  1.原處分明顯具有「審查不備理由」、「訴外裁判」及「理由
    前後矛盾」之行政瑕疵及違反行政程序法第5條及第7條之規
    定，詳述如下：
    (1)被告於舉發審定書第4頁理由第6項稱：「．．其間僅有引
      證2之定子未具第1項之矽鋼片或鐵心，或第16、32項之激
      磁元件之些微差異而已，系爭案第1 、16、32除線圈外再
      加入矽鋼片或鐵心，或激磁元件等構件，相較於僅具線圈
      之引證2 ，作用在於將線圈因通電流感應出之磁場強度在
      該等構件中形成較大之磁通量，此為一般電機學教科書記
      載之基本常識，為其所屬技術領域中具有通常知識者依引
      證2 之先前技術即能輕易完成者．．」，然依據專利審查
      基準2-3-22頁：「應以申請專利之發明的整體為對象，若
      發明之個別技術特徵的組合在功能上並無關連時，則得就
      各個技術特徵與先前技術分別比對」，系爭案乃揭示一種
      單一定子和控制電路而有雙轉子的風扇馬達，其請求項1
      、16、32之技術特徵必須整體視之，且因為轉子與定子結
      構在系爭案實施上有其關連性，依據審查基準規定應不得
      拆分為兩種技術特徵而分別與引證2 及教科書內容來作進
      步性比對，更明確的說，引證2 並未提及任何得參考教科
      書而推論出具有「矽鋼片或鐵心」之建議，尤應注意的是
      ，被告未提出任何教科書正本或影本以作為證據，更難據
      以判斷教科書中是否有教示「矽鋼片或鐵心」應用於系爭
      案之散熱裝置時是否得具有相同的功效。依據專利審查基
      準之上述規定，被告於此行政處分上確有審查不備理由之
      違誤，且已違反及行政程序法第5 條之明確性原則。
    (2)其次，參加人僅以引證1、2或是引證1和2結合來主張系爭
      案之申請專利範圍第1、16、32項不具進步性，而未使用
      「電機學教科書」，因此，此一審定理由已超出舉發人所
      主張之範圍，依舉發案件係採當事人進行主義，故被告已
      構成訴外裁判之情事。此外，舉發理由書係稱：「系爭案
      相較於引證2而言，僅屬早已揭示於相同技術領域之先前
      技術，而為該相同領域中具有通常知識者能將該先前技術
      加以轉用、置換．．．」等語，實際上強調的是系爭案所
      謂具有單一定子和控制電路但有雙轉子的風扇馬達在引證
      2早已揭示，而非為告所認為具有「矽鋼片或鐵心」或「
      激磁元件」可形成較大磁通量，為一般電機學所屬技術領
      域中之通常知識，因此訴願機關斷章取義的擷取部份文字
      而引用在不同的事實，尚難為原告所接受，亦無法澄清被
      告已構成訴外裁判及審查不備理由或不明確之事實。
    (3)再者，系爭案係由3個獨立項及41個附屬項（共44項請求
      項）所組成，且其又可分成3組不同的申請專利範圍，其
      中第一組乃由申請專利範圍第1項至第15項所組成，第2組
      乃由申請專利範圍第16項至第31項所組成，第3組乃由申
      請專利範圍第32項至第44項所組成，系爭案不僅包括有3
      組主要由獨立項所構成的範圍，其中更包括數個由該附屬
      項分別依附於獨立項構成之範圍，專利審查基準中明定：
      「申請專利範圍之請求項有二項以上時，應就每一請求項
      各別判斷其進步性」，系爭案共計44項請求項，被告於審
      查上即應依據參加人所提證據與該44項請求項分別比對判
      斷進步性，始能作出裁示，然於舉發審定書中僅針對第1
      項至第43項審查，而未對第44項作專利性之審查，即逕自
      作成「舉發成立」之判決，顯然地，被告此舉完全違反專
      利審查基準應各別判斷其進步性之規定，被告之行政處分
      顯具有漏未審酌之行政瑕疪。
    (4)系爭案核准時專利法施行細則第16條第3項規定：「附屬
      項應敘明所依附之項號及申請標的，並敘明所依附項目外
      之技術特點。」，基於專利範圍整體觀之原則（as a
      whole），申請專利範圍中所述之用語、文字皆屬其專利
      權權利範圍之限制條件，附屬項之記載係對單一專利要件
      限制、說明或附加，已縮小專利範圍，而被告自應逐項就
      已縮小專利範圍之附屬項審查，此乃逐項審查意義所在。
      且進步性之審查自應以每一請求項（包括獨立項及附屬項
      ）中所載之發明的整體為對象，實不應以單一獨立項作為
      審查之理由，亦不應僅就獨立項而為審查，而置附屬項於
      不顧。亦即不論獨立項或附屬項所界定之申請專利範圍，
      只要申請專利範圍之請求項有二項以上時，應就每個請求
      項判斷其專利要件，該項所界定之申請專利範圍無不予專
      利之情事，即應就該申請項予以專利，而非僅以被比對案
      （即系爭案）申請專利範圍單一獨立項作為判斷進步性對
      象。然而訴願機關於訴願決定書竟謂：「另原處分固未提
      及系爭案申請專利範圍第44項，然查於第44項為直接依
      附第32項之附屬項，主要係僅進一步界定第32項激磁元件
      為矽鋼片或鐵心，此在第1項及第31項已有記載，且原處
      分對此一已加以審酌」等語，實已違背上述精神，且系爭
      案之專利範圍第44項為直接依附第32項之附屬項，而第31
      項為直接依附第16項之附屬項，因此，基於專利範圍整體
      觀之原則，專利範圍第44項所主張之專利範圍自然與專利
      範圍第1項及第31項不相同，故訴願機關以原處分在第1項
      及第31項已有記載而認原處分已對專利範圍第44項加以審
      酌，顯然與事實不符，更難為原告所接受。更何況，只要
      有任一附屬項具有進步性，被告皆應通知被舉發人適時提
      出更正，藉以維護其專利法所給予保障之權利，然而舉發
      審定書針對第1項之矽鋼片或鐵心或激磁元件及第31項之
      矽鋼片或鐵心或激磁元件之審查，被告僅以一句「具有通
      常知識者依引證2對先前技術稍加改變即能輕易完成者」
      ，其中究竟是依據引證2何處來作改變？又通常知識者能
      稍加改變之動機及方式為何？被告完全未置一詞，使得原
      告無法理解不具進步性之理由，然而系爭案之矽鋼片或鐵
      心或激磁元件確實為引證2所未揭示，因此，此舉發審定
      理由實讓原告難以信服，且亦違反審查基準第2-3-20 頁
      及行政程序法第5條之規定。此外，訴願機關竟以此理由
      包庇被告的行政處分之瑕疵，因此，訴願機關所為之訴願
      決定亦難以使原告接受，故被告所為之舉發審定書及訴願
      機關所為之訴願決定書皆明顯與事實相違背，根據行政法
      之規定，舉凡行政處分具有任何行政瑕疵，即應予撤銷。
  2.系爭案並未違反專利法之規定：
    (1)由系爭案之請求項第1、16、32項所界定之技術特徵可知
      ，系爭案之「至少二轉子」係分別設置於該基座上，而由
      系爭案說明書第10頁當中係可知「從動轉子22'」會隨著
      該線圈組28的磁力切換而同步同向或反向運轉，參照系爭
      案第2A 圖亦可清楚發現，系爭案將該至少二轉子藉由二
      轉軸分別設置於該基座上，因而該至少二轉子得以同向或
      反向運轉，由此可知系爭案可應用之範圍較廣，較能適應
      於多種不同的散熱場合。反觀引證2之說明書第6頁或第7
      頁或請求項第1項當中皆有提到「可促使二轉子2a、2b同
      時一體轉動」及「二轉子，分別位在基板上、下側且結合
      成一體」，且由圖式中更可明顯看出，該馬達僅有一個中
      心軸3，因此引證2之二轉子2a、2b僅能以相同方向運轉，
      引證2並未能完整揭露系爭案所具有之技術特徵，且未能
      達到相同的功效。
    (2)引證2 完全未提及如同系爭案定子所必須具備之「矽鋼片
      或鐵心」或「激磁元件」，因此在技術特徵揭露上係有缺
      漏。另外，由被告所認定之「加入矽鋼片或鐵心，或激磁
      元件等構件，相較於僅具線圈之引證2 ，作用在於將線圈
      因通電流感應出之磁場強度在該等構件中形成較大之磁通
      量」，是否也代表系爭案確實因為增加「矽鋼片或鐵心」
      或「激磁元件」而達到引證2 所無法達成的功效，因而系
      爭案在使用上的擴充性能更為加強，相較於引證2 具有進
      步性，是以系爭案請求項第1 、16、32項獨立項實具有進
      步性，並無違反專利法22條第4 項，而依被告之審查基準
      ，當獨立項具進步性，其附屬項亦具有進步性，系爭案之
      第1 、16、32項獨立項相較於引證2 既具進步性，該三獨
      立項之附屬項相較於引證2 亦具有進步性。
    (3)參加人於舉發理由書中針對系爭案之附屬項特徵，大多都
      未明確指出上述附屬項特徵分別位於該引證2 何處或是為
      引證2 中哪個元件，而僅是將上述附屬項之特徵以「乃為
      業界多年來所習用者」、「結構亦不脫其顯屬技術領域中
      具有通常知識者之知識範疇」、「任何熟習此項技術者均
      可依其所需以供配合所需要求達成所欲之作動機制成功運
      轉」、「相對於各證據而言，乃屬等效之對應構造，其僅
      為囿於同一技術思想範疇下之不同構造」、「為所屬技術
      領域中具有通常知識者所能輕易完成之等效置換運用」等
      語，而指出系爭案之附屬項完全不具進步性。惟系爭案之
      附屬項（共41項）之特徵倘如參加人或被告所指，應係很
      容易就找到對應的證據或引證資料可以證明系爭案之附屬
      項特徵早已為公開技藝，然而無論是參加人或被告皆未能
      找到可以揭示系爭案之所有（大部分）技術特徵的證據來
      證明系爭案不具進步性。再者，被告同樣於舉發審定書中
      所提之理由皆未逐項指出系爭案之每一附屬項特徵是分別
      於引證1 或引證2 那個部份所揭露或是分別為引證1 或引
      證2哪 個元件，即認定系爭案之各個附屬項特徵為簡單之
      構造變化或位置變化，且為其所屬技術領域中具有通常知
      識者依引證2 之先前技術稍加改變即能輕易完成者而不具
      進步性，然被告又未能引用實際證據來支持其論點，因此
      ，被告完全出自個人主觀臆斷又未能找到能揭露系爭案之
      所有特徵的證據時，應將系爭案未揭示部分視為未公開技
      術，因此系爭案仍應具有進步性。
  3.按訴願法第65條：「受理訴願機關應依訴願人、參加人之申
    請或於必要時，得依職權通知訴願人、參加人或其代表人、
    訴願代理人、輔佐人及原行政處分機關派員於指定期日到達
    指定處所言詞辯論。」其立法理由為：「本條由現行條文第
    十九條後段規定修正移列。現行法為簡易迅速處理訴願案件
    而採書面審理原則，但書面審理經常不易發現真實，且有關
    訴願爭點不易理清，故為保障當事人權益，並促進發現真實
    ，爰仿效日本行政不服審查法第25條規定，修正規定在訴願
    人、參加人有請求言詞辯論的情形，應予言詞辯論之機會。
    」。準此，訴願機關無正當理由拒絕原告之申請，不行言詞
    辯論，詎其對原告申請言詞辯論，不予理會，採信被告片面
    之見解，作成訴願決定，其踐行之審議程序自難謂無瑕疵。
    其次，專利異議或舉發案涉及兩造當事人，審定結果不利之
    一造當事人提起訴願，另造即成為訴願決定因撤銷或變更原
    處分，足以影響權益之第三人，亦即訴願法第28條第2 項之
    訴願通知為被行政法院審查是否踐行之重點。從論理及體系
    解釋方法著眼，除受理訴願機關認有必要時，得依職權行言
    詞辯論外，訴願人或參加人申請言詞辯論者，受理訴願機關
    僅得基於正當理由，例如：訴願不合法、顯無理由或依現有
    資料，事實及法律關係已臻明確等原因，加以拒絕，尤其訴
    願決定之結果，係符合請求為言詞辯論者之願望時，自亦毋
    須非經言詞辯論而不可，此類情形下，未經言詞辯論作成訴
    願決定自無當然違法可言。但若無正當理由拒絕訴願人或參
    加人之申請，不行言詞辯論，此項程序瑕疵應認已構成撤銷
    訴願決定之原因（參見吳庚著「行政爭訟法論」八十八年五
    月修訂版第333頁及第334頁），故行政機關（包括受理訴願
    機關）對於當事人申請調查有利於己之事實及證據，原則上
    應加以調查，如認為無調查之必要者，雖得不為調查，但應
    於其處分或決定理由中敘明之。本件原告於提起訴願時曾於
    訴願理由書中具狀申請詞辯論，惟訴願機關完全未加以理會
    ，揆諸前開說明，訴願機關並無正當理由不依訴願人（即原
    告）之申請，通知其到部行言詞辯論，訴願機關拒絕原告之
    申請言詞辯論，其踐行之審議程序自難謂無瑕疵。
  (二)被告主張：
  1.系爭案申請專利範圍所界定者與引證2所揭露者皆是利用控
    制線圈電流（藉霍爾元件感應兩轉子永久磁鐵之磁場變化）
    產生交變磁場以驅動兩轉子旋轉，技術手段實質相同，系爭
    案雖增加矽鋼片或鐵心等激磁元件可將線圈因通電流感應出
    之磁場強度在激磁元件中形成較大磁通量，惟此為一般電機
    學教科書記載之通常知識，為所屬技術領域中之通常知識，
    故系爭案申請專利範圍所界定者為其所屬技術領域中具有通
    常知識者依引證2 之先前技術所能輕易完成者，不具進步性
    ，原處分指出系爭案各申請專利範圍所界定者與引證2 不同
    之處為通常知識而不符發明專利進步性之規定，並無審查不
    備理由或不明確之情事，又不同處既為所屬技術領域中之通
    常知識，原處分即無未依參加人主張審查之訴外裁判之情事
    。
  2.其次，第44項為依附第32項之附屬項，係進一步界定第32項
    中之激磁元件為一矽鋼片或鐵心，此進一步界定之技術特徵
    在系爭案申請專利範圍第1 項、第31項亦有記載，原處分在
    審查該等項時已指出其為所屬技術領域中之通常知識，為電
    磁效應另一種基本態樣運用，故第44項亦為所屬技術領域中
    具有通常知識者依引證2 之先前技術即能輕易完成者，不具
    進步性。又在引證2 已揭露與系爭案之獨立項為實質相同技
    術手段之情況下，原處分指出依附其上之各附屬項其簡單之
    構造變化或位置改變，為其所屬技術領域中具有通常知識者
    依引證2 之先前技術稍加改變即能輕易完成者而不具進步性
    ，並無違反審查基準2-3- 20 頁及行政程序法第5 條之規定
    。
  3.原告主張系爭案申請專利範圍第1 、16、32項之獨立項界定
    至少二轉子係分別設置於基座上，從系爭案說明書可知，系
    爭案具有二轉軸，從動轉子（22' ）會隨線圈組（28）的磁
    力切換而同步同向或反向運轉，而引證2 僅有一中心軸（3
    ），其二轉子（2a、2b）僅能以同向轉動，且系爭案具矽鋼
    片或鐵心或激磁元件可形成較大磁通量，故相較於引證2 有
    功效增進而具進步性。惟查，系爭案申請專利範圍第1 、16
    、32項之獨立項其中僅界定「至少二個轉子，分別設置於該
    基座上」，未見界定有二轉軸，查引證2 揭露具有二個轉子
    （2a、2b）分別設置於基板（1 ）上，與前述系爭案申請專
    利範圍第1 、16、32項所界定者並無不同。又系爭案申請專
    利範圍各項所界定者與引證2 所揭露者皆是利用控制線圈電
    流（藉霍爾元件感應兩轉子永久磁鐵之磁場變化）產生交變
    磁場以驅動兩轉子旋轉，技術手段實質相同，所差異者僅為
    基本常識，或簡單之構造變化或位置改變，為所屬技術領域
    中具有通常知識者依引證2 之先前技術所能輕易完成，不具
    發明專利進步性，綜上，原處分並無違法，敬請駁回原告之
    訴。
  (三)參加人主張：
  1.被告之處分並無審查不備理由、訴外裁判及理由前後矛盾之
    行政瑕疵及亦未違反行政程序法第5條及第7條之規定：
  (1)為因應定子結構的空間限制而有不同定子結構之設計，係屬
    熟習馬達設計領域者所易於思及之技術，從而，縱系爭案之
    「矽鋼片或鐵心」未於引證2 中被揭示，惟該矽鋼片或鐵心
    乃馬達設計領域之當然習知技術，因此，被告認定系爭案之
    矽鋼片或鐵心為一般電機學教科書記載之基本常識，並無違
    誤。而以矽鋼片或鐵心為馬達設計領域之當然習知技術作為
    前提，被告進而認定：「系爭案申請專利範圍第1 項將矽鋼
    片或鐵心嵌入基座中直接驅動至少二個轉子，或第16、32項
    將激磁元件嵌入基座中直接驅動至少二個轉子，為實質相同
    技術手段，其間僅有引證2 之定子未具第1 項之矽鋼片或鐵
    心，或第16、32項之激磁元件之些微差異而已，系爭專利除
    具線圈之引證2 ，作用在於將線圈因通電流感應出之磁場強
    度在該等構件中形成較大之磁通量，此為一般電機學教科書
    記載之基本常識，為其所屬技術領域中具有通常知識者依引
    證2 之先前技術即能輕易完成者，故引證2 已足以證明系爭
    案申請專利範圍第1 、16、32項不具進步性」，原處分已詳
    載理由，並無審查不備理由，且未違反行政程序法第5 條之
    明確性原則規定，原告主張並無理由。
  (2)參加人所提舉發理由第8頁第8行以下係主張：「系爭案相較
    於該證據二而言，其僅屬早已揭示於相同技術領域之先前技
    術，而為該相同技術領域中具有通常知識者能將該先前技術
    加以轉用、置換、改變或組合等方式完成申請專利之新型，
    完全不具進步性」，而被告所據以認定之電機學教科書，性
    質上屬於參加人所主張相同技術領域之其一具體先前技術，
    被告依參加人之主張進行判定，並依該電機學教科書認定系
    爭專利申請專利範圍第1、16、32項不具進步性，自無違誤
    ，亦無構成訴外裁判之情事，原告上述主張並無理由。
  (3)至原告主張系爭案申請專利範圍共44項，原處分僅審查第1
    項至第43項，有漏未審酌之行政瑕疵云云。惟查，參加人所
    提舉發理由第10頁第15行以下主張：「系爭案申請專利範圍
    第31、44項係指出：『其中該激磁元件為一矽鋼片或鐵心。
    』，惟系爭案指出該激磁元件為一矽鋼片或鐵心之做法，其
    僅屬業界早已公知公用之技術與方法，更且該等技術並未使
    系爭案較各證據具有功效上之增進，同時亦屬一般業界熟習
    運用技術之方法細節與自由技術，且為其所屬技術領域中具
    有通常知識者所能輕易思及與輕易完成之。」，系爭案申請
    專利範圍第44項為依附第32項之附屬項，該第44項之技術特
    徵為「其中該激磁元件為一矽鋼片或鐵心」，而該技術特徵
    於申請專利範圍第1 項與第31項已有可見，被告既已認定系
    爭案申請專利範圍第1 項與第31項之「矽鋼片或鐵心」可形
    成較大磁通量，僅為一般電機學所屬技術領域中之通常知識
    ，足認被告已詳載其認定系爭案申請專利範圍第1 項與第31
    項不具進步性之理由，則與第1 項與第31項具有相同技術特
    徵之申請專利範圍第44項亦當然不具進步性。因此，縱被告
    所作審定漏未記載關於申請專利範圍第44項之相關文字，惟
    實質上其已對申請專利範圍第44項所包含之技術內容作出認
    定，因此原處分並無漏未審酌之行政瑕疵。
  2.系爭案不具進步性
  (1)系爭案申請專利範圍第1、16、32項所界定之項技術內容僅
    有「至少二轉子，分別設置於該基座上」，與原告主張之「
    至少二轉子『藉由二轉軸』分別設置於該基座上」技術內容
    不同，系爭案申請專利範圍第1 、16、32項所界定之技術內
    容並無原告主張之「藉由二轉軸」技術特徵，因此，系爭案
    申請專利範圍第1 、16、32項所界定之技術內容，自非如原
    告所主張可達成「該至少二轉子得以同向或反向運轉」等功
    效。
  (2)其次，系爭案之矽鋼片或鐵心於引證2 中雖未被揭示，惟該
    矽鋼片或鐵心乃馬達設計領域之當然習知技術，為熟習馬達
    設計者易於思及之技術，故系爭案第1 項將矽鋼片或鐵心嵌
    入基座中直接驅動至少二個轉子，或第16、32項將激磁元件
    嵌入基座中直接驅動至少二個轉子，為實質相同技術手段，
    其間僅有引證2 之定子未具第1 項之矽鋼片或鐵心，或第16
    、32項之激磁元件之些微差異而已，系爭案與引證2 相較形
    成較大之磁通量，此為一般電機學教科書記載之基本常識，
    為其所屬技術領域中具有通常知識者依引證2 之先前技術即
    能輕易完成，故引證2 已足以證明系爭案申請專利範圍第1
    、16、32項不具進步性，原告主張系爭案可形成較大磁通量
    ，相較於引證2 而具有進步性，並無可採。此外，依引證2
    之第8 圖所示，該轉子2a即具有軸流式扇葉23a ，該轉子2b
    即具有鼓風式扇葉23b ，故原告主張系爭案之激磁元件為一
    矽鋼片或鐵心運用在風扇為引證2 所無，並非事實。
  (3)系爭案申請專利範圍第2至15項為直接或間接依附第1項之附
    屬項，惟引證2已揭示：「基板1設有軸孔11供二轉子2a、2b
    之中心軸3定位樞轉；基板1本身設數線圈13、由必要電子元
    件所構成之驅動迴路與感應元件14及一起動元件15，感應元
    件14為習知霍爾感應元件，可以偵測磁極之極性變化，以控
    制驅動迴路使該線圈13之電流產生交變，以驅動轉子旋轉」
    等技術內容。經查：
    系爭案申請專利範圍第2項至第7項所界定之技術內容，係
      對應於引證2所揭示之「基板1」、「必要電子元件」、「
      二轉子2a、2b各設有一環永久磁鐵21a、21b對應於線圈13
      」、「感應元件14為習知霍爾感應元件，可以偵測磁極之
      極性變化，以控制驅動迴路使該線圈13之電流產生交變，
      以驅動轉子旋轉」等構件，故引證2 足以證明系爭案申請
      專利範圍第2 至7 項不具進步性。
    系爭案申請專利範圍第8項至第11項所界定之技術內容，
      僅為對其基座、矽鋼片、鐵心及線圈等構造或位置變化之
      細部描述，且為馬達設計領域之當然習知技術。而在引證
      2已揭露與系爭案申請專利範圍第1項實質相同技術手段之
      情況下，系爭案申請專利範圍第8 項至第11項僅為簡單之
      構造或位置之變化，為其所屬技術領域中具有通常知識者
      依引證2 之先前技術稍加改變即能輕易完成，故引證2 亦
      足以證明系爭案申請專利範圍第8 項至第11項不具進步性
      。
    又系爭案申請專利範圍第12至15項所界定者，包括一外框
      、基座藉由肋條或靜葉片組成之連接部固定於外框，控制
      元件設置於基座之一側，而線圈設置於基座之另一側等，
      核僅為對其外框、基座、控制元件及線圈等構造或設置之
      細部描述，且為馬達設計領域之當然習知技術。而在引證
      二已揭露與系爭案申請專利範圍第1項實質相同技術手段
      情況下，系爭專利申請專利範圍第12至15項僅為簡單之構
      造或設置之變化，為其所屬技術領域中具有通常知識者依
      引證2之先前技術稍加改變即能輕易完成，故引證2亦足以
      證明系爭案申請專利範圍第12至15項不具進步性。
  (4)系爭案申請專利範圍第17至31項為直接或間接依附第16項之
    附屬項，惟查：
    系爭案申請專利範圍第17至22項所界定之技術內容，僅為
      該習知散熱裝置之外框等構造，而在引證2 已可證明系爭
      案申請專利範圍第16項不具進步性情形下，該附屬項之內
      容僅為所屬技術領域中具有通常知識者依引證2 之先前技
      術稍加改變即能輕易完成，故引證2 亦可證明系爭案申請
      專利範圍第17至22項不具進步性。
    系爭案申請專利範圍第23至29項所界定之技術內容，係對
      應於該引證2所揭示之「必要電子元件」、「二轉子2a、2
      b 各設有一環永久磁鐵21a 、21b 對應於線圈13」、「感
      應元件14為習知霍爾感應元件，可以偵測磁極之極性變化
      ，以控制驅動迴路使該線圈13之電流產生交變，以驅動轉
      子旋轉」等構件，而系爭案僅為對該構件之細部描述，且
      為馬達設計領域之當然習知技術。在引證2 已揭露與系爭
      案申請專利範圍第16項實質相同技術手段情況下，該附屬
      項僅為其所屬技術領域中具有通常知識者依引證2 之先前
      技術稍加改變即能輕易完成，故引證2 亦足以證明系爭案
      申請專利範圍第23至29項不具進步性。
    系爭案申請專利範圍第30至31項所界定之技術內容，僅係
      改變其風扇型式，或電磁效應之基本態樣運用，且為馬達
      設計領域之當然習知技術。在引證2已揭露與系爭案申請
      專利範圍第16項實質相同技術手段情況下，系爭案申請專
      利範圍第30至31項僅為其所屬技術領域中具有通常知識者
      ，依引證2之先前技術稍加改變即能輕易完成，故引證2
      亦足以證明系爭案申請專利範圍第30至31項不具進步性。
  (5)系爭案申請專利範圍第33至44項為直接或間接依附第32項之
    附屬項，惟查：
    系爭案申請專利範圍第33至36項所界定之技術內容，僅為
      該習知散熱裝置之基座等構造，而在引證2已可證明系爭
      專利申請專利範圍第32項不具進步性情形下，該附屬項僅
      為其所屬技術領域中具有通常知識者，依引證2 之先前技
      術稍加改變即能輕易完成，故引證2 亦可證明系爭案申請
      專利範圍第33至36項不具進步性。
    系爭案申請專利範圍第37至44項所界定之技術內容，係對
      應於引證2所揭示之「必要電子元件」、「二轉子2a、2b
      各設有一環永久磁鐵21a、21b對應於線圈13」、「感應元
      件14為習知霍爾感應元件，可以偵測磁極之極性變化，以
      控制驅動迴路使該線圈13之電流產生交變，以驅動轉子旋
      轉」等構件，系爭案僅為對該構件之細部描述或電磁效應
      之基本態樣運用，且為馬達設計領域之當然習知技術。在
      引證2已揭露與系爭案申請專利範圍第32項實質相同技術
      手段之情況下，該附屬項僅為其所屬技術領域中具有通常
      知識者，依引證2之先前技術稍加改變即能輕易完成，故
      引證2亦足以證明系爭案申請專利範圍第33-44項不具進步
      性。
  3.訴願決定機關踐行之審議程序並無瑕疵：
  (1)原告主張行政機關（包括受理訴願機關）對於當事人申請調
    查有利於己之事實及證據，然原告於提起訴願理由書中具狀
    申請到會言詞辯論，惟訴願機關未加理會，無正當理由不依
    訴願人即本件原告之申請，通知其到部行言詞辯論，詎其拒
    絕原告之申請言詞辯論，其踐行之審議程序自難謂無瑕疪云
    云。
  (2)惟查，訴願法第65條既規定：「受理訴願機關『得』依職權
    通知訴願人、參加人．．於指定日期到達指定處所言詞辯論
    」，則是否有言詞辯論之必要自屬訴願機關依職權裁量之範
    圍，蓋言詞辯論制度除為助於案情之瞭解外，亦兼具迅速確
    實審查之目的，是若受理訴願機關認為相關事證已臻明確，
    自得本於合目的性之考量選擇不進行言詞辯論，而不生違法
    與否之問題。原告僅以訴願機關未受理其言詞辯論之聲請，
    即主張所踐行之審議程序有應撤銷之瑕疵，核其主張尚屬無
    憑。
  4.綜上所述，系爭案不具進步性，違反審定時專利法第22條第
    4項規定，故被告所為「舉發成立，應撤銷專利權」之處分
    ，並無違法。
    理  由
一、本件訴訟繫屬中被告代表人蔡練生，於96年12月3日改為王
    美花，茲據新任代表人於97年3月26日具狀聲明承受訴訟，
    核無不合，應予准許。
二、按凡利用自然法則之技術思想之創作，而可供產業上利用者
    ，固得依專利法第21條暨第22條第1 項之規定申請取得發明
    專利。惟其發明「雖無第1 項所列情事，但為其所屬技術領
    域中具有通常知識者依申請前之先前技術所能輕易完成時」
    ，仍不得依法申請取得發明專利，復為同法第22條第4 項所
    明定。
三、本件原告前於92年11月20日以「散熱裝置及其馬達結構」向
    被告申請發明專利，經被告編為第00000000號審查，准予專
    利，並於94年2月5日公告發給發明第第231172號專利證書。
    嗣參加人於94年5月31日以其有違專利法第22條第4項之規定
    ，而提出引證2 （即91年3 月11日審定公告之第00000000號
    雙感應面馬達構造專利案）對之提起舉發。案經被告審查，
    認引證2 足以證明系爭案不具進步性，乃為「舉發成立，應
    撤銷專利權」之處分，原告不服而提起訴願，經訴願決定駁
    回，原告猶未甘服，遂向本院提起行政訴訟並為如事實欄所
    載之主張，是本件所應審究者厥為：
  (一)系爭案是否違反專利法第22條第4 項進步性之規定，不符發
    明專利要件？
  (二)原處分明是否具有「審查不備理由」、「訴外裁判」及「理
    由前後矛盾」之行政瑕疵或違反行政程序法第5條及第7條之
    規定？
  (三)訴願機關未行言詞辯論是否構成撤銷本件訴願決定之原因？
四、本院之判斷：
  (一)系爭案是否違反專利法第22條第4 項進步性之規定，不符發
    明專利要件？
  1.本件系爭第00000000號「散熱裝置及其馬達結構」發明專利
    案，申請專利範圍共44項，第1 、16、32項為獨立項，其餘
    為附屬項，其獨立項之申請專利範圍如下：
    第1 項為：「一種散熱裝置，其包括：一基座；至少二個轉
    子，分別設置於該基座上；一控制元件，設置於該基座上，
    以控制該至少二個轉子的轉動；以及一定子，由複數個矽鋼
    片或鐵心和複數個線圈所組成，其中該等矽鋼片或鐵心嵌入
    於該基座之中，用以驅動該至少二個轉子。」
    第16項為：「一種散熱裝置，其包括：一外框，具有一基座
    ，設置於其內；至少二個轉子，分別設置於該基座上；以及
    一定子，由一激磁元件和一線圈所組成，其中該激磁元件嵌
    入於該基座之中，用以驅動該至少二個轉子。」
    第32項為：「一種馬達結構，可應用於一風扇內，該風扇具
    有一基座，該馬達結構包括：至少二個轉子，分別設置於該
    基座上；以及一定子，由一激磁元件和一線圈所組成，其中
    該激磁元件嵌入於該基座之中，用以驅動該至少二個轉子者
    。」。
  2.經查，91年3 月11日公告之第00000000號「雙感應面馬達構
    造」新型專利案（下稱引證2 ），其圖式第8 圖（如附圖）
    已揭示該雙感應面馬達係由基板1 、二轉子2a、2b及中心軸
    3 等元件組成，其基板1 設有軸孔11，供二轉子2a、2b之中
    心軸3 定位樞轉，二轉子分別位在基板上、下側且組裝在中
    心軸兩端，基板之軸孔周圍成等間隔環設有複數缺口12放置
    線圈13 以 形成一定子，二轉子分別設有永久磁鐵21a 、
    21b 對應於線圈，基板上設有霍爾感應元件14，可偵測磁極
    極性變化以控制驅動迴路使線圈電流產生交變以驅動轉子旋
    轉。將引證2與 系爭案申請專利範圍第1 、16、32項進行比
    較，引證2 以設於缺口12之線圈13直接驅動上下兩轉子，與
    系爭案第1 項將矽鋼片或鐵心嵌入基座中直接驅動至少二個
    轉子，或第16、32項將激磁元件嵌入基座中直接驅動至少二
    個轉子，是以系爭案與引證2 所揭露者皆是利用控制線圈電
    流產生交變磁場以驅動兩轉子旋轉，為實質相同技術手段，
    其間雖有引證2 之定子未具備第1 項之矽鋼片或鐵心或第16
    、32項之激磁元件之差異，然系爭案除線圈外再加入矽鋼片
    、鐵心或激磁元件等構件，其功效在於將線圈因通電流感應
    出之磁場強度在該等構件中形成較大之磁通量，而為習知技
    術之事實，為原告所不爭（見起訴狀第9 頁、本院97年3 月
    26日準備程序筆錄），並經被告於97年3 月26日庭呈電機機
    械教科書（原著者：Fitzgerald Kingsley/ Umans）節錄影
    本一份為證，原告雖主張增加矽鋼片或鐵心等激磁元件於風
    扇為前所未有，而具有進步性等語，惟矽鋼片或鐵心乃馬達
    設計領域之習知技術，而為熟習馬達設計者易於思及之技術
    ，且引證2 之雙感應面馬達構造，依圖式第8 圖所示，該轉
    子2a即具有軸流式扇葉23a ，該轉子2b即具有鼓風式扇葉23
    b ，足見將矽鋼片或鐵心等激磁元件應用於風扇之馬達結構
    ，亦為習知之技術，而為其所屬技術領域中具有通常知識者
    依引證2 之先前技術即能輕易完成者，故引證2 已足以證明
    系爭案申請專利範圍第1 、16、32項不具進步性。
  3.原告雖主張依系爭案說明書第10頁及第2A圖可知，系爭案之
    至少二轉子藉由二轉軸分別設置於該基座上，因而該至少二
    轉子得以同向或反向運轉，引證2之二轉子2a、2b僅能以相
    同方向運轉，而未完整揭露系爭案所具有之技術特徵，且未
    能達到相同的功效等語。惟查，系爭案申請專利範圍第1、1
    6 、32項之獨立項均僅記載「至少二個轉子，分別設置於該
    基座上」，而未記載有二轉軸，而引證2 所揭露具有二個轉
    子2a、2b分別設置於基板1 之技術特徵，與系爭案申請專利
    範圍第1 、16、32項所揭示之技術特徵並無不同，是以依系
    爭案申請專利範圍第1 、16、32項所記載之構件，尚無從認
    可達成「至少二轉子得以同向或反向運轉」之功效，從而，
    原告據此主張系爭案申請專利範圍第1 、16、32項應具進步
    性云云，即非可採。
  4.次查，系爭案申請專利範圍第2 項至第15項為直接或間接依
    附於申請專利範圍第1 項之附屬項，其中，申請專利範圍第
    2 項至第7 項主要係進一步界定第1 項控制元件為可感應磁
    場變化之霍爾元件以控制線圈之磁力切換或偵測轉速、磁環
    設於轉子輪轂內頂表面、位於矽鋼或鐵心兩端等，而引證2
    所揭示於基板1 上設有感應元件14為習知霍爾感應元件，可
    以偵測磁極之極性變化，以控制驅動迴路使該線圈13之電流
    產生交變，以驅動轉子旋轉，及二轉子2a、2b各設有一環永
    久磁鐵21a 、21b 對應於線圈13等技術特徵，引證2 足以證
    明系爭案申請專利範圍第2 至7 項不具進步性。其次，申請
    專利範圍第8 項至第11項主要係進一步詳述界定第1 項基座
    之構造、矽鋼片或鐵心與線圈之位置變化，至於申請專利範
    圍第12至15項主要進一步界定系爭案之散熱裝置包括一外框
    、基座藉由肋條或靜葉片組成之連接部固定於外框，控制元
    件設置於基座之一側，而線圈設置於基座之另一側等，核僅
    為對其外框、基座、控制元件及線圈等構造或設置之詳細描
    述，而引證2 已揭露與系爭案申請專利範圍第1 項實質相同
    技術手段，系爭案申請專利範圍第8 項至第15項僅為簡單之
    構造或位置之變化，為其所屬技術領域中具有通常知識者依
    引證2 之先前技術稍加改變即能輕易完成，故引證2 亦足以
    證明系爭案申請專利範圍第8 項至第15項不具進步性。
  5.再查，系爭案申請專利範圍第17至31項為直接或間接依附第
    16項之附屬項，其中，系爭案申請專利範圍第17至22項係進
    一步界定申請專利範圍第16項之基座藉由肋條或靜葉片組成
    之連接部固定於外框、基座之構造、激磁元件與線圈位置等
    ，而引證2 已揭露申請專利範圍第16項之技術特徵，業如前
    述，則申請專利範圍第17至22項僅為簡單之構造或位置之變
    化，為其所屬技術領域中具有通常知識者依引證2 之先前技
    術稍加改變即能輕易完成，故引證2 亦足以證明系爭案申請
    專利範圍第17項至第22項不具進步性。至於系爭案申請專利
    範圍第23至29項係進一步界定申請專利範圍第16項包括一控
    制元件為可感應磁場變化之霍爾元件以控制線圈之磁力切換
    或偵測轉速、磁環設於轉子輪轂內頂表面、位於激磁元件兩
    端、控制元作設於基座一側而線圈設於基座另一側，查引證
    2 已揭示基板1 上設有感應元件14為習知霍爾感應元件，可
    以偵測磁極之極性變化，以控制驅動迴路使該線圈13之電流
    產生交變，以驅動轉子旋轉，及二轉子2a、2b各設有一環永
    久磁鐵21a 、21b 對應於線圈13等相對應之技術特徵，該附
    屬項僅為其所屬技術領域中具有通常知識者依引證2 之先前
    技術稍加改變即能輕易完成，故引證2 亦足以證明系爭案申
    請專利範圍第23至29項不具進步性。而系爭案申請專利範圍
    第30 至31 項則進一步界定申請專利範圍第16項散熱裝置之
    型式、激磁元件即為矽鋼片或鐵心，此僅係改變其風扇型式
    ，或電磁效應之基本態樣運用，且為風扇馬達領域中具有通
    常知識者，依引證2 之先前技術稍加改變即能輕易完成，故
    引證2 亦足以證明系爭案申請專利範圍第30至31項不具進步
    性。
  6.末查，系爭案申請專利範圍第33至44項為直接或間接依附第
    16項之附屬項，其中，系爭案申請專利範圍第33至36項係進
    一步界定申請專利範圍第32項之馬達基座之構造、激磁元件
    與線圈位置，而引證2已揭露申請專利範圍第32項之技術特
    徵，業如前述，則申請專利範圍第33至36項僅為簡單之構造
    或位置之變化，為其所屬技術領域中具有通常知識者依引證
    2 之先前技術稍加改變即能輕易完成，故引證2亦足以證明
    系爭案申請專利範圍第33項至第36項不具進步性。至於系爭
    案申請專利範圍第37至44項係進一步界定申請專利範圍第32
    項包括一控制元件為可感應磁場變化之霍爾元件以控制線圈
    之磁力切換或偵測轉速、磁環設於轉子輪轂內頂表面、位於
    激磁元件兩端、控制元作設於基座一側而線圈設於基座另一
    側及激磁元件為矽鋼片或鐵心，查引證2已揭示基板1上設有
    感應元件14為習知霍爾感應元件，可以偵測磁極之極性變化
    ，以控制驅動迴路使該線圈13之電流產生交變，以驅動轉子
    旋轉，及二轉子2a、2b各設有一環永久磁鐵21a、21b對應於
    線圈13等相對應之技術特徵，至於激磁元件為矽鋼片或鐵心
    ，則僅馬達技術領域中電磁效應之基本態樣運用，是以上開
    附屬項亦為其所屬技術領域中具有通常知識者依引證2 之先
    前技術稍加改變即能輕易完成，故引證2 亦足以證明系爭案
    申請專利範圍第33至44項不具進步性。
  (二)原處分明是否具有「審查不備理由」、「訴外裁判」及「理
    由前後矛盾」之行政瑕疵或違反行政程序法第5條及第7條之
    規定？
  1.經查，參加人所提之舉發理由第8 頁已敘明：「．．系爭案
    此所謂具有單一定子和控電路但有雙轉子的風扇馬達，在該
    證據二中早已揭示，系爭案相較於該證據二而言，其僅屬早
    已揭示於相同技術領域之先前技術，而為該相同領域中具有
    通常知識者能將該先前技術加以轉用、置換、改變或組合等
    方式完成申請專利之新型，完全不具進步性。」（見舉發卷
    第86頁），且矽鋼片或鐵心乃馬達設計領域之通常知識，而
    為熟習馬達設計者易於思及之技術，業如前述，況參加人所
    提出之舉發證據引證2 雙感應面馬達構造，依圖式第8 圖所
    示，該轉子2a亦具有軸流式扇葉23a ，該轉子2b具有鼓風式
    扇葉23b ，足見將矽鋼片或鐵心等激磁元件應用於風扇之馬
    達結構，亦為習知之技術，則被告據此而認系爭案增加「矽
    鋼片或鐵心」或「激磁元件」之構件為其所屬技術領域中具
    有通常知識者依引證2 之先前技術即能輕易完成，尚難謂有
    何構成訴外裁判，審查不備理由或不明確之情事。
  2.原處分固未提及系爭案申請專利範圍第44項，然查，申請專
    利範圍第44項為直接依附第32項之附屬項，主要僅係進一步
    界定第32項激磁元件為矽鋼片或鐵心，惟申請專利範圍第44
    項所依附之第32項所記載之馬達結構與申請專利範圍第1項
    之散熱裝置及第31項所依附之第16項之散熱裝置，其主要技
    術特徵均已為引證2所揭露，業如前述，則申請專利範圍所
    附加之第44項附屬特徵即矽鋼片或鐵心既為馬達設計領域之
    習知技術，而為熟習馬達設計者易於思及之技術，業如前述
    ，且上開技術特徵亦見於申請專利範圍第1項與第31項，而
    經原處分審定為不具進步性，則實質上其已對申請專利範圍
    第44項所附加之技術內容作出認定，是以原處分縱漏未論列
    申請專利範圍第44項，然對於被告所為舉發成立之處分，並
    不生實質上之影響。
  (三)訴願機關未行言詞辯論是否構成撤銷本件訴願決定之原因？
  1.按訴願法第65條規定：「受理訴願機關應依訴願人、參加人
    之申請或於必要時，得依職權通知訴願人、參加人或其代表
    人、訴願代理人、輔佐人及原行政處分機關派員於指定期日
    到達指定處所言詞辯論。」，查上開規定之立法理由為：「
    現行法為簡易迅速處理訴願案件而採書面審理原則，但書面
    審理經常不易發現事實，且有關訴願爭點不易理清，故為保
    障當事人權益，並促進發現事實，爰仿效日本行政不服審查
    法第25條規定，修正規定在訴願人、參加人有請求言詞辯論
    的情形，應給予言詞辯論的機會。」，是以受理訴願機關倘
    認為依現有資料，相關事實及法律關係已臻明確，自得本於
    合目的性之考量拒絕行言詞辯論之請求，此類情形下，未經
    言詞辯論作成訴願決定自無當然違法之可言。
  2.查本件原告於訴願理由書雖載明：「．．．如果鈞院對系爭
    案與引證案之間的差異仍有問題，訴願人（即原告）願意至
    鈞院當面陳述意見或進行言詞辯論，以進一步使鈞部瞭解系
    爭案與引證案間之差異。」（見訴願理由書第10頁），本件
    訴願機關依現有之資料既已足認系爭案與引證2 間並無實質
    差異而無不明確之處，則訴願機關依職權裁量拒絕行言詞辯
    論，並逕行作成訴願決定並無違法之處，自亦不構成撤銷本
    件訴願決定之原因。
五、綜上所述，被告以系爭案違反專利法第22條第4 項之規定，
    所為「舉發成立，應撤銷專利權」之處分，尚無違誤，訴願
    決定予以維持，亦無不合，原告仍執前詞，訴請撤銷訴願決
    定及原處分，為無理由，應予駁回。
六、本件事證已臻明確，兩造其餘主張或答辯，核與本院判決結
    果無涉，爰不另一一論列，併此敘明。
據上論結，本件原告之訴為無理由，爰依行政訴訟法第98條第1
項前段，判決如主文。
中    華    民    國    97    年     4    月   22     日
                    臺北高等行政法院第七庭
                              審判長法  官  李得灶
                                    法  官  黃秋鴻
                                    法  官  陳忠行
上為正本係照原本作成。
如不服本判決，應於送達後20日內，向本院提出上訴狀並表明上
訴理由，如於本判決宣示後送達前提起上訴者，應於判決送達後
20日內補提上訴理由書（須按他造人數附繕本）。
中    華    民    國    97    年     4    月   22     日
                                    書記官  蔡逸萱


司法院資訊處製作；財團法人民間司法改革基金會備份。
